臺灣高等法院民事判決
108年度上字第567號
上  訴  人  林宗賢  
訴訟代理人  劉錦隆律師                      
被  上訴人  黃鐸    
            張淑晶  
            李宥庠（原名李宥辰）
            張誌軒  

上列當事人間請求不當得利等事件，上訴人對於中華民國108年4
月11日臺灣新北地方法院107年度訴字第1598號第一審判決提起
上訴，本院於111年6月29日言詞辯論終結，判決如下：
    主      文
上訴駁回。
第二審訴訟費用由上訴人負擔。
    事實及理由
一、被上訴人黃鐸、李宥庠（原名李宥辰）、張誌軒經合法通知
    ，均未於言詞辯論期日到場，核皆無民事訴訟法第386條所
    列各款情形，爰依民事訴訟法第385條第1項前段規定，依上
    訴人之聲請，由其一造辯論而為判決。
二、上訴人主張：伊將因繼承取得之門牌為新北市○○區○○路000
    巷0○0號房屋（下稱系爭房屋）之未辦理保存登記建物委託
    母親范麗雲處理出租事宜，范麗雲於民國103年7月9日與黃
    鐸就系爭房屋簽訂租賃契約（下稱系爭租約），約定租期自
    即日起至113年7月10日止，租金第1至7、8至24、25至36、3
    7至60、61至120個月依序為每月新臺幣（下同）2萬元、3萬
    8000元、4萬元、4萬2000元、4萬4000元。嗣因黃鐸未經范
    麗雲同意，逕將系爭房屋改裝成多間套房及雅房出租，經范
    麗雲終止系爭租約，並向黃鐸起訴請求遷讓房屋（下稱系爭
    前案），原法院以103年度板簡字第2294號判決，認定系爭
    租約於104年1月23日終止，且判命黃鐸將系爭房屋遷讓返還
    予范麗雲確定在案（下稱系爭前案確定判決）。嗣范麗雲以
    系爭前案確定判決為執行名義聲請強制執行時，發現系爭房
    屋遭黃鐸出租予李宥庠、李宥庠又出租予被上訴人張淑晶（
    與黃鐸、李宥庠、張誌軒，以下合稱被上訴人），張淑晶再
    轉租予張誌軒、張誌軒再出租予其他訴外人。詎被上訴人自
    104年1月24日起至系爭房屋107年10月25日執行點交日止，
    未經伊同意，持續無權占有使用系爭房屋，侵害伊就系爭房
    屋之所有權，致伊受有無法使用收益之損害等情。爰依民法
    第179條、第184條第1項前段及第185條規定，求為命被上訴
    人連帶給付178萬8344元，及自民事起訴狀㈡繕本送達翌日起
    算法定遲延利息之判決（原審為上訴人敗訴之判決，上訴人
    不服，提起上訴）。並於本院上訴聲明：㈠原判決廢棄。㈡被
    上訴人應連帶給付上訴人178萬8344元，及自民事起訴狀㈡繕
    本送達翌日起至清償日止按週年利率5%計算之利息。㈢願供
    擔保請准宣告假執行。
三、被上訴人則以：㈠黃鐸、李宥庠、張誌軒未於本院準備程序
    及言詞辯論期日到場，亦未提出書狀作何聲明或答辯；㈡張
    淑晶部分：系爭房屋原由范麗雲出租予黃鐸，系爭確定判決
    係范麗雲對黃鐸請求遷讓房屋，效力不及於其他人，且范麗
    雲表示因黃鐸未付租金，要求張淑晶付租金，並稱會以系爭
    確定判決聲請強制執行，係要將黃鐸排除後，再將系爭房屋
    出租予張淑晶，張淑晶因而支付12萬6400元租金，並將物品
    放置系爭房屋內，上訴人主張之無權占有期間，張淑晶並未
    獲利，亦未致上訴人受損害，無不當得利可言等語，資為抗
    辯。並於本院答辯聲明：如主文所示。
四、查，㈠未辦理保存登記之系爭房屋及其所坐落之土地與面積
    、土地登記資料及申報地價、房屋稅籍資料，如卷附建物測
    量成果圖、土地登記謄本、房屋稅課稅明細表所示；㈡上訴
    人前委託范麗雲出租系爭房屋，范麗雲於103年7月9日與黃
    鐸就系爭房屋簽訂系爭租約，㈢嗣范麗雲對黃鐸終止系爭租
    約，並向黃鐸提起系爭前案訴訟，原法院以系爭前案確定判
    決，認定系爭租約於104年1月23日起訴狀繕本送達之日終止
    ，並判命黃鐸將系爭房屋遷讓返還予范麗雲，於104年4月21
    日確定在案；㈣范麗雲前以系爭確定判決為執行名義，向新
    北地院聲請以104年度司執字第31259號（下稱系爭執行案件
    ）強制執行（執行過程詳如系爭執行案卷），系爭房屋於10
    7年10月25日點交予范麗雲等情，有建物測量成果圖、土地
    登記謄本、新北市政府稅捐稽徵處中和分處110年6月10日新
    北稅二字第1105274568號函所附房屋稅課稅明細表在卷可參
    （見本院卷二第175、187至193、165至170頁），且經本院
    調閱系爭前案、系爭執行案卷查明，復為兩造所不爭執（見
    本院卷二第200至201、228至230、213至221、245至255頁）
    ，堪信為真。
五、本件應審究者為上訴人依民法第184條第1項前段、第185條
    第1項、第179條規定，請求被上訴人連帶給付無權占有系爭
    房屋之損害，有無理由？　　　　
㈠、民法第184條第1項前段、第185條第1項部分
　⒈按因故意或過失，不法侵害他人之權利者，負損害賠償責任
    。數人共同不法侵害他人之權利者，連帶負損害賠償責任。
    民法第184條第1項前段、第185條第1項前段分別定有明文。
    是關於侵權行為損害賠償之債，以實際受有損害及有責任原
    因事實，並二者之間，有相當因果關係為成立要件。如不合
    於此項成立要件者，即難謂有侵權行為損害賠償請求權存在
    （最高法院43年台上字第359號、48年台上字第680號民事判
    例、101年度台上字第942號、110年度台上字第2968號民事
    判決意旨參照）。準此，若原告依侵權行為法則請求被告負
    損害賠償責任，其若未能主張並舉證其受有損害，其請求即
    無從准許。
　⒉查上訴人因繼承關係而取得未辦保存登記之系爭房屋事實上
    處分權，並由其母親范麗雲以自己名義出租該屋予黃鐸，嗣
    范麗雲對黃鐸提起系爭前案訴訟，主張終止租約並請求遷讓
    返還系爭房屋及給付相當租金之不當得利，范麗雲再以系爭
    確定判決為執行名義向新北地院聲請強制執行，經該法院以
    系爭執行事件於107年10月25日將系爭房屋點交予范麗雲等
    情，業據本院調閱原法院104年度板簡字第1108號及105年度
    簡上字第36號案卷、系爭前案卷、系爭執行案卷查悉；又上
    訴人委託范麗雲處理系爭房屋出租事宜，亦為上訴人於本案
    所自承（見原審卷一第230頁）；且上情均未據被上訴人有
    所爭執，堪信屬實。
　⒊而系爭前案確定判決，原法院已就范麗雲依系爭租約債務不
    履行法律關係所為之請求，判命黃鐸遷讓返還系爭房屋予范
    麗雲，及自104年1月24日起至遷讓返還之日止按月給付范麗
    雲相當租金之損害金2萬元，並駁回其逾此數額之請求，因
    范麗雲就其敗訴部分未上訴而確定；范麗雲並就系爭前案確
    定判決其上開勝訴部分聲請原法院以系爭執行事件對黃鐸強
    制執行等情，此經查閱系爭前案確定判決（見系爭執行卷一
    第6至9頁）、系爭執行案卷足知。是范麗雲已就於104年1月
    24日至107年10月25日期間因無法占有系爭房屋而為使用收
    益所受之損害，以系爭前案訴訟而為主張，並就其勝訴部分
    對黃鐸聲請強制執行。
　⒋上訴人既將系爭房屋委託范麗雲出租，由范麗雲以自己名義
    出租予黃鐸，嗣並由范麗雲對黃鐸提起系爭前案訴訟請求遷
    讓返還房屋及給付相當租金之損害金，再持系爭確定判決強
    制執行，經原法院以系爭執行事件將系爭房屋點交予范麗雲
    ，則上訴人自係將系爭房屋之占有使用收益權授予范麗雲，
    由范麗雲對外以自己名義而為使用收益，范麗雲於系爭前案
    訴訟所主張並獲勝訴確定判決之104年1月24日至107年10月2
    5日期間系爭房屋占有使用收益權之損害賠償係源自上訴人
    甚明。上訴人就系爭房屋於上開期間之占有使用收益權既已
    授權由范麗雲行使及求償，上訴人自無再就同一期間主張占
    有使用收益權之餘地。
　⒌而上訴人因將系爭房屋之占有使用收益權授予范麗雲，其就
    系爭房屋於104年1月24日至107年10月25日期間之占有使用
    收益權已由范麗雲行使及求償，上訴人無再就系爭房屋之同
    一期間主張占有使用收益權之餘地，既如前述。則上訴人縱
    係系爭房屋之事實上處分權人，亦無從就系爭房屋於上開期
    間主張其占有使用收益權遭受侵害，及其因此受有任何侵權
    行為損害之可能。上訴人既無從主張其受有損害，揆之首揭
    說明，其依民法第184條第1項前段、第185條第1項規定，請
    求被上訴人連帶賠償其於上開期間就系爭房屋未能占有使用
    收益而受之損害，即屬無據。
　⒍上訴人於本件雖尚對李宥庠、張誌軒、張淑晶等3人為損害賠
    償之請求。惟如前述，系爭租約係存在於范麗雲及黃鐸之間
    ；而無論係上訴人原審主張之黃鐸出租予李宥辰、李宥辰又
    出租予張淑晶、張淑晶復轉租予張誌軒之關係，或上訴人於
    本院所主張被上訴人係共同占有系爭房屋云云（見本院卷二
    第41頁），然李宥庠、張誌軒、張淑晶等3人縱就系爭房屋
    有占有及使用收益之情，渠等取得占有及使用收益均源自黃
    鐸，乃係渠等與黃鐸之內部關係，系爭房屋於上開期間遭占
    有及使用收益之損害，已在范麗雲於系爭前案確定判決對黃
    鐸勝訴相當租金之損害金賠償中，渠等並未對上訴人加諸其
    他損害。是上訴人對李宥庠、張誌軒、張淑晶等3人亦無另
    請求侵權行為損害賠償之餘地。
㈡、民法第179條部分　　
　⒈按依不當得利之法則請求返還不當得利，以無法律上之原因
    而受利益，致他人受有損害為其要件，此觀民法第179條規
    定自明。是依不當得利之法則請求返還不當得利，以無法律
    上原因而有利益，致他人受有損害為其要件，倘無損害，即
    不構成不當得利（最高法院97年度台上字第604號、101年度
    台上字第1222號民事判決意旨參照）。
　⒉上訴人雖就其於104年1月24日至107年10月25日期間無法占有
    使用收益系爭房屋，另依民法第179條規定，對被上訴人請
    求給付相當租金之不當得利。惟上訴人因將系爭房屋之占有
    使用收益權授予范麗雲，其就系爭房屋於104年1月24日至10
    7年10月25日期間之占有使用收益權已由范麗雲行使及求償
    ，上訴人無再就系爭房屋之同一期間主張占有使用收益權之
    餘地，亦無從就上開期間主張占有使用收益權遭侵害及其因
    此受有損害，且李宥庠、張誌軒、張淑晶等3人縱就系爭房
    屋取得占有及使用收益，均係源自黃鐸，系爭房屋於上開期
    間遭占有及使用收益之損害，已在范麗雲於系爭前案確定判
    決對黃鐸勝訴相當租金之損害金賠償中，渠等並未對上訴人
    加諸其他損害，業如前述。上訴人既無從主張其受有損害，
    則揆之上開說明，其依民法第179條規定，請求被上訴人返
    還相當租金之不當得利，亦屬無據。
六、從而，上訴人依民法第184條第1項前段、第185條、第179條
    之規定，請求被上訴人連帶給付178萬8344元，及自民事起
    訴狀㈡繕本送達翌日起至清償日止按週年利率5%計算之利息
    ，為無理由，不應准許。原審為上訴人敗訴之判決，於法核
    無違誤。上訴人仍執前詞指謫原判決不當，求予廢棄，為無
    理由，應駁回其上訴。
七、本件事證已臻明確，兩造其餘之攻擊或防禦方法及所用之證
    據，經本院斟酌後，認為均不足以影響本判決之結果，爰不
    逐一論列，附此敘明。
八、據上論結，本件上訴為無理由。爰判決如主文。
中　　華　　民　　國　　111 　年　　7 　　月　　27　　日
                    民事第九庭   
                        審判長法  官  楊絮雲
                              法  官  郭顏毓 
                              法  官  陳賢德
正本係照原本作成。
如不服本判決，應於收受送達後20日內向本院提出上訴書狀，其
未表明上訴理由者，應於提出上訴後20日內向本院補提理由書狀
（均須按他造當事人之人數附繕本）上訴時應提出委任律師或具
有律師資格之人之委任狀；委任有律師資格者，另應附具律師資
格證書及釋明委任人與受任人有民事訴訟法第466 條之1第1項但
書或第2項所定關係之釋明文書影本。如委任律師提起上訴者，
應一併繳納上訴審裁判費。
中　　華　　民　　國　　111 　年　　7 　　月　　27　　日
　　　　　　　　　　　　    　書記官  張佳樺